臺灣高等法院刑事判決　　　　　　　　　　　　　九十三年度上易字第一七五八號
　　上　訴　人　臺灣臺北地方法院檢察署檢察官
　　被　　　告　甲○○
右上訴人因被告詐欺案件，不服臺灣臺北地方法院九十一年度易字第一一九七號，中
華民國九十三年八月二十三日第一審判決（起訴案號：臺灣臺北地方法院檢察署九十
年度偵字第一二二四五號），提起上訴，本院判決如左：
    主  文
上訴駁回。
    事  實
一、甲○○於民國（下同）八十八年五月二十一日，在基隆郵局開立局號○○一○○
    ○─七、帳號一四○五四六─五號之帳戶（下稱系爭帳戶），嗣於八十八年五月
　　二十幾日之某日，於得預見提供自己帳戶予不明人士使用，將幫助他人詐欺財物
  　之情形下，仍基於幫助詐欺犯意，將前開帳戶之存摺、印章及金融卡，交付予真
    實姓名年籍不詳自稱「李先生」之成年男子；嗣於八十九年十二月間，不詳之人
    在自由時報刊登廣告，以「大呼小叫通訊廣場」為名，販賣各廠牌行動電話，適
    乙○○於同月二十九日見該廣告，乃撥打廣告之聯絡電話聯絡，由自稱「陳先生
    」之成年男子向乙○○詐稱，只要匯錢至系爭帳戶，所購買之行動電話即會由快
    遞公司送至台北市○○○路○段三三七號之約定地點交付，致乙○○陷於錯誤，
    分別於同月二十九日、三十日匯款新台幣（下同）四百元及七千六百元至系爭帳
    戶，惟「陳先生」並未依約交付行動電話，乙○○始知受騙，並因而受有八千元
    之損害，嗣經乙○○報警而循線查知上情。
二、案經乙○○訴由台北市政府警察局中山分局報告臺灣臺北地方法院檢察署檢察官
    聲請以簡易判決處刑，經臺灣臺北地方法院刑事庭受理後，認不宜以簡易判決處
    刑，而改依通常程序審理。
    理  由
一、被告甲○○經合法傳喚未到庭，其於原審坦承本件帳戶為其所有，惟否認幫助詐
    欺犯行，辯稱略以：「是為領取退伍後軍中所匯的九百、一千元，才開立本件帳
    戶，開戶後只提領過一次，後來看報紙要辦信用貸款，有一個自稱李先生之人，
    要伊交付郵局存摺、
    後來聯絡不到他人，想反正帳戶裡面沒有什麼錢，且後來和家人吵架離家，所以
    沒有再去管帳戶的事，只有交付存摺，沒有交付印章及提款卡給別人，但後來因
    搬家等原因，印章及提款卡現在已經找不到而無法提出；交付存摺後就沒有再使
    用過本件帳戶，不知道帳戶被拿去作為詐騙之用」云云。
二、然查：
(一)、本件帳戶為被告於八十八年五月二十一日在基隆郵局所開立，嗣於八十九年十二
    月間，不詳之人在自由時報刊登廣告販賣各廠牌行動電話，由自稱陳先生之男子
    向被害人乙○○詐稱，只要匯錢至本件帳戶，即會依約交付所購買之行動電話，
    乙○○分別於八十九年十二月二十九日、三十日，匯款四百元及七千六百元至本
    件帳戶，惟陳先生未依約交付行動電話，乙○○始知受騙等情，業據告訴人即被
    害人乙○○於警訊與本院證訴綦詳（第一五二二號偵卷第五至六頁），並有中華
    郵政股份有限公司基隆郵局九十三年五月三十一日、六月二十九日函檢附之系爭
    帳戶客戶基本資料查詢表、存簿儲金立帳申請書，及乙○○之郵政國內匯款執據
    二紙等件附卷可稽（第一五二二號偵卷第十一頁、第十三頁、第九至十頁）。
(二)、被告雖自承開立系爭帳戶及將存摺交付他人，惟辯稱：「係為辦理貸款而交付存
    摺，但並未交付印章及提款卡，開戶後僅使用系爭帳戶提領過一次一千元，後來
    即未再使用，不知帳戶遭作為詐騙之用」等語。然查，本件帳戶自被告於八十八
    年五月二十一日開戶後，於八十八年五月二十八日第一次提款一千元，嗣自八十
　　八年八月二十日起，每隔數日即有數千元至數十萬元不等頻繁之匯、提款記錄，
  　提款方式均係採現金提款、跨行提款及卡片提款等情，有中華郵政股份有限公司
    基隆郵局九十三年一月二十九日函檢附之系爭帳戶開戶迄今交易清單附卷可稽（
    原審卷第一一九至一三二頁）。又現金提款須儲戶臨櫃提款交易，跨行提款須儲
　　戶於郵局以外之其他行庫提款機以金融卡跨行提款，且系爭帳戶於開戶時申請提
  　款卡乙張後，迄無遺失申請補發卡片等情，有中華郵政股份有限公司基隆郵局九
    十三年一月二十九日函檢附之本件帳戶開戶迄今之交易清單在卷可按（原審卷第
    一一九至一三二頁），則本件帳戶因有與開戶印鑑相符之印文而得臨櫃現金提款
    ，及有開戶時郵局核發之提款卡而得跨行及卡片提款甚明。
(三)、且查無被告申報本件帳戶相關資料遺失之記錄，被告迄今又未能提出印章、提款
    卡等物或陳明其所在，參以被告自本件偵查迄審理，其持有本件帳戶存摺、印章
    及提款卡等物之情形如何，交付他人之物為何，說法含混反覆，甚或有自承除存
    摺外亦交付印章（原審卷第四二頁），惟嗣後又否認之情形（原審卷第一九六、
    二０七、二四六頁），是被告辯稱僅交付系爭帳戶存摺，而未交付印章及提款卡
    云云之真實性，顯值存疑並與常理有違而無可採，本件被告應有交付系爭帳戶之
    存摺、印章及提款卡予他人，持有上開物件之人因而得使用本件帳戶提款甚明。
(四)、被告雖辯稱交付存摺等物予他人之原因，係作為辦理信用貸款之用云云，惟查，
    被告就所稱向其收取存摺等物之李先生，迄今未能陳明其真實姓名年籍，而無法
    傳訊調查，且被告既稱交付存摺時，本件帳戶內已無款項，則交付存摺與貸款之
    信用調查並無關連，又辦理貸款衡情亦不須交付郵局存摺，被告所陳均與常理相
    違，而難以採信。
(五)、按金融存款帳戶，事關存戶個人財產權益之保障，其與儲戶存摺、印鑑、提款卡
    相結合，專屬性、私密性更形提高，除非本人或與本人具密切之關係者，難認有
    何理由可自由使用私人之存摺、印鑑及提款卡，而一般人亦均有應妥善保管上開
    物件，防止被他人冒用之認知，又近來詐欺犯罪集團犯案猖獗，利用人頭帳戶為
    犯罪工具，若任意提供自己帳戶相關物件予不明人士使用，將有遭他人作為詐欺
    犯罪時，非正當資金進出之用之不法用途，此情當為具有社會生活經驗之成年人
    所得認識，被告辯稱不知提供系爭帳戶相關物件予他人後，本件帳戶遭作為詐取
    財物犯罪之用云云，與常情相違，亦難採信。
(六)、綜上，被告所辯均無足採，其於得預見提供帳戶予不明人士使用，將有可能遭他
    人作為犯罪用途之情形下，仍任意提供系爭帳戶之存摺、印鑑章及提款卡等物件
    ，而供他人使用其帳戶之事實，事證明確，應依法論科。
三、論罪科刑部分：
(一)、被告甲○○提供自己之帳戶供他人使用，為他人之詐欺犯行提供助力，是核被告
    所為，係犯刑法第三百三十九條第一項之幫助詐欺取財罪。公訴意旨雖認被告為
    詐欺犯罪之共同正犯，惟本件被告僅提供帳戶，尚查無被告有以自己實施詐欺犯
    罪之意思，而與他人有詐欺犯罪之犯意聯絡，或被告有直接參與詐欺犯罪構成要
    件行為之分擔情事，難認被告為共同正犯，公訴意旨所稱尚有未洽。被告幫助他
    人犯罪，為從犯，應依刑法第三十條之規定，按正犯之刑減輕之。
(二)、原審認被告罪證明確，變更起訴法條，並適用刑事訴訟法第四百五十二條、第二
    百九十九條第一項前段，刑法第二條第一項前段、第三百三十九條第一項、第三
    十條、第四十一條第一項前段，罰金罰鍰提高標準條例第一條前段、第二條之規
　　定，審酌被告於犯罪後飾詞圖卸，未能坦承犯行，犯後態度不佳，惟本件被害人
　  之損害尚屬非鉅，暨被告犯罪之動機、目的、手段、生活狀況、品行、智識程度
    等一切情狀，量處有期徒刑月，並以被告行為後，刑法第四十一條易科罰金之
　　折算標準，業經立法院於九十年一月四日修正，並經總統於同年月十日公布施行
  　，依修正前之刑法第四十一條規定：「犯最重本刑為三年以下有期徒刑以下之刑
    之罪，而受六月以下有期徒刑或拘役之宣告，因身體、教育、職業或家庭之關係
    ，執行顯有困難者，得以一元以上三元以下折算一日，易科罰金」，修正後之刑
    法第四十一條第一項規定：「犯最重本刑為五年以下有期徒刑以下之刑之罪，而
    受六個月以下有期徒刑或拘役之宣告，因身體、教育、職業、家庭之關係或其他
    正當事由，執行顯有困難者，得以一元以上三元以下折算一日，易科罰金。但確
    因不執行所宣告之刑，難收矯正之效，或難以維持法秩序者，不在此限」，比較
    新舊法結果，以新法有利於被告，是應依刑法第二條第一項前段規定，適用修正
    後刑法第四十一條第一項前段規定，就所宣告之刑諭知易科罰金之折算標準。
(三)、經核原判決認事用法並無不合，量刑之諭知亦屬妥適，檢察官上訴雖略以：「被
    告為共同正犯，非僅為幫助犯，被告未能完全坦承犯行，為詐欺集團成員之一，
    且所犯情節不輕，原審僅量刑三月，亦屬過輕」等語。然查，「刑法上之幫助犯
    ，係指以幫助之意思，對於正犯資以助力，而未參與實施犯罪之行為者而言（四
    十九年台上字第七七號判例）」，「共同正犯之要件，不僅以有共同行為為已足
    ，尚須有共同犯意之聯絡（二十八年上字第三二四二號判例）」，「共同正犯，
    必以共同實施或分擔實施一部之人為限，所謂實施，即實行犯罪構成要素之行為
    ，己達於著手之程度而言，若僅於事前參與計劃，而予以相當之助力者，祇應論
  　以事前幫助之從犯（二十年非字第一三七號判例）」。且刑事訴訟法修正後第一
    百六十一條（下稱本法第一百六十一條）第一項規定「檢察官就被告犯罪事實，
　　應負舉證責任，並指出證明之方法」，明訂檢察官舉證責任之內涵，除應盡「提
  　出證據」之形式舉證責任（參照本法修正前增訂第一百六十三條之立法理由謂「
    如認檢察官有舉證責任，但其舉證，仍以使法院得有合理的可疑之程度為已足，
    如檢察官提出之證據，已足使法院得有合理的可疑，其形式的舉證責任已盡．．
    ．」）外，尚應「指出其證明之方法」，用以說服法院，使法官「確信」被告犯
    罪構成事實之存在。此「指出其證明之方法」，應包括指出調查之途徑，與待證
    事實之關聯及證據之證明力等事項。同條第二、三、四項，乃新增法院對起訴之
    審查機制及裁定駁回起訴之效力，以有效督促檢察官善盡實質舉證責任，藉免濫
    行起訴。刑事訴訟法修正後第一百六十三條（下稱本法第一百六十三條）釐訂法
    院與檢察官調查證據責任之分際，一方面揭櫫當事人調查證據主導權之大原則，
    並充分保障當事人於調查證據時，訊問證人、鑑定人或被告之權利（同條第一項
    ）；另一方面例外規定法院「得」及「應」依職權調查證據之補充性，必待當事
    人舉證不足時，法院始自動依職權介入調查，以發見真實（同條第二項）；再增
    訂法院依職權調查證據前，應踐行令當事人陳述意見之程序（同條第三項），以
    貫徹尊重當事人查證之主導意見，確保法院補充介入之超然、中立。是檢察官如
    認被告係共同正犯，即應就被告之共同正犯部分舉證，然本件檢察官並未就此部
    分舉證，且本件就認定被告確係幫助犯並非共同正犯，業已詳敘理由於前，且檢
    察官上訴未舉證證明被告為共同正犯，僅就相同事證，認被告為共同正犯，尚非
    可取。至於檢察官上訴意旨以量刑過輕等詞，指摘原判決不當，因「量刑輕重，
　　係屬事實審法院得依職權自由裁量之事項，苟已斟酌刑法第五十七條各款所列情
  　狀而未逾越法定刑度，不得遽指為違法（七十二年台上字第六六九六號判例）」
    ，而原審判決已詳細載明量刑審酌事由，是檢察官之上訴為無理由，應予駁回。
四、被告經合法傳喚無正當理由不到庭，且亦未在監執行，有送達證書與九十三年十
    一月二日
據上論斷，應依刑事訴訟法第三百六十八條、第三百七十一條，判決如主文。
本案經檢察官王安明到庭執行職務。
中　　　華　　　民　　　國　　九十三　　年　　 十一 　　月　　 十七 　　日
                              臺灣高等法院刑事第七庭
                                  審判長法  官  吳　啟　民
                                        法  官  林　瑞　斌
                                        法  官  施　俊　堯
右正本證明與原本無異。
不得上訴。
                                        書記官  陳　彥　蕖
中　　　華　　　民　　　國　　九十三　　年　　 十一 　　月　　 十七 　　日
附錄：本案論罪科刑法條全文
刑法第三百三十九條
意圖為自己或第三人不法之所有，以詐術使人將本人或第三人之物交付者，處五年以
下有期徒刑、拘役或科或併科一千元以下罰金。
以前項方法得財產上不法之利益或使第三人得之者，亦同。
前二項之未遂犯罰之。
